臺灣高等法院民事判決
111年度上字第605號
上  訴  人  周大經
被  上訴人  張凱鈞
訴訟代理人  趙澤維律師
上列當事人間請求返還代墊費用事件，上訴人對於中華民國111
年2月16日臺灣臺北地方法院110年度訴字第1605號第一審判決提
起上訴，本院於111年8月16日言詞辯論終結，判決如下：
    主      文
上訴駁回。
第二審訴訟費用由上訴人負擔。
    事實及理由
一、被上訴人主張：兩造及訴外人即被上訴人之父張傳於民國10
    5年4月28日簽立協議書（下稱系爭協議書），約定上訴人將
    坐落臺北市○○區○○段○○段000地號土地(權利範圍：54/10000
    )及其上000建號建物（門牌號碼：台北市○○區○○路00巷0弄0
    號，下合稱系爭房地）借名登記在伊名下，以伊名義向玉山
    商業銀行股份有限公司（下稱玉山銀行）辦理抵押貸款，由
    實質管理使用系爭房地之上訴人自行繳納玉山銀行貸款等費
    用，詎上訴人未依約將貸款本息匯入伊扣繳玉山銀行貸款之
    帳戶，且未支付房屋稅、地價稅及火災保險費（下稱火險費
    ）等，伊已墊付款項詳如附表所示總金額共計新臺幣（下同
    ）197萬7,601元（下稱系爭代墊款），爰依系爭協議書第7
    、8條約定、類推適用民法第546條第1項規定，或民法第179
    條規定，請求擇一命上訴人給付系爭代墊款及如附表所示代
    墊日起至清償日止，按年息5%計算之利息；另依系爭協議書
    第12條約定，請求上訴人給付懲罰性違約金10萬元等語（原
    審判決駁回被上訴人逾上開請求部分，未據其上訴，不在本
    院審理範圍，不予贅述）。
二、上訴人則以：伊雖有簽立系爭協議書，但簽約當時遭被上訴
    人之父張傳多次藉詞支使來去其辦公室，身心疲勞未能細思
    ，於無意識精神錯亂情形下所簽署，依民法第75條規定無效
    ，且伊有自行繳納部分房屋稅、地價稅及火險費。伊未以書
    面特別授權，張傳無權代理出售系爭房地，業經原法院109
    年度重訴字第493號履行契約事件（下稱前案）判決確定駁
    回被上訴人之訴，被上訴人簽立系爭協議書過程中有多處違
    法，竟再次違法爭訟，自不得向伊請求違約金，伊無須負擔
    被上訴人本件請求之金額等語，資為抗辯。　　
三、原審就前揭被上訴人請求，判決上訴人敗訴，上訴人就其敗
    訴部分提起上訴，聲明：㈠原判決不利於上訴人部分廢棄；㈡
    上開廢棄部分，被上訴人在第一審之訴及假執行之聲請均駁
    回。被上訴人則答辯聲明：上訴駁回。　
四、被上訴人主張兩造及張傳於105年4月28日簽立系爭協議書，
    上訴人於105年5月24日將系爭房地所有權移轉登記予被上訴
    人，並於同日以被上訴人名義向玉山銀行辦理抵押權設定登
    記之事實，有系爭協議書與系爭房地之登記謄本在卷可憑（
    見原審卷第21至26頁），上訴人對此並無爭執（見原審卷第
    170頁；本院卷第91頁），堪信屬實。
五、本院之判斷：
　　被上訴人主張兩造間成立借名登記契約關係，依系爭協議書
    第7、8條約定、類推適用民法第546條第1項規定或民法第17
    9條規定，請求上訴人給付系爭代墊款本息，另依系爭協議
    書第12條約定，請求上訴人給付懲罰性違約金10萬元，均為
    上訴人所拒絕，並以前詞置辯。經本院整理後簡化本件爭點
    項目（見本院卷第92頁）：㈠系爭協議書是否有效成立？㈡被
    上訴人依民法第546條第1項（類推適用）或民法第179條規
    定，請求上訴人給付系爭代墊款本息，有無理由？㈢被上訴
    人依系爭協議書第12條約定，請求上訴人應給付懲罰性違約
    金10萬元，有無理由？茲分述如下：
　㈠系爭協議書已有效成立：
  ⒈按無行為能力人之意思表示，無效；雖非無行為能力人，而
    其意思表示，係在無意識或精神錯亂中所為者亦同，民法第
    75條定有明文。所謂無意識，係指全然無識別、判斷之能力
    ；精神錯亂，則指精神作用發生障礙，已達喪失自由決定意
    思之程度而言，未受監護宣告之成年人，於行為時縱不具正
    常之意思能力，惟如未達上述無意識或精神錯亂之程度，要
    難謂其意思表示無效。　
　⒉上訴人雖辯稱遭張傳多次藉詞支使來去其辦公室，致身心疲
　  勞未能細思，從悠遊卡次數使用之多即可得知，簽約當時無
　  意識或精神錯亂云云，然未舉證證明其當時確屬無識別、判
　  斷之能力或精神作用發生障礙，已達喪失自由決定意思之程
　  度之情形，況悠遊卡使用次數多寡，亦難認可資證明已構成
　  前述情事，則上訴人主張系爭協議書依民法第75條規定而無
　  效，自無可採。
　㈡被上訴人依民法第546條第1項（類推適用）得請求被上訴人
　　給付系爭代墊款本息：　　　　　
  ⒈按受任人因處理委任事務，支出之必要費用，委任人應償還
    之，並付自支出時起之利息，民法第546條第1項定有明文。
    稱「借名登記」者，謂當事人約定一方將自己之財產以他方
    名義登記，而仍由自己管理、使用、處分，他方允就該財產
    為出名登記之契約，其成立側重於借名者與出名者間之信任
    關係，在性質上應與委任契約同視，倘其內容不違反強制、
    禁止規定或公序良俗者，固應賦予無名契約之法律上效力，
    並類推適用民法委任之相關規定。
　⒉查系爭協議書主旨約明被上訴人為登記名義人，系爭協議書
    第7條約定：上訴人（甲方）願意將系爭房地移轉給被上訴
    人（丙方），以被上訴人名義向銀行辦理抵押貸款。系爭協
    議書第8條約定：被上訴人向銀行貸款登記為期兩年（以銀
    行核准貸款日開始計算），但以1年先計算，上訴人銀行貸
    款正常繳納得再延長1年（共為2年），此期間上訴人必須定
    期繳納銀行貸款利息，不得損害被上訴人信用，若未繳納銀
    行應繳之費用，則自銀行貸款額度內扣繳（存摺自行扣缴）
    ，有系爭協議書在卷可參（見原審卷第21、22頁）。依前述
    約定，上訴人將系爭房地借名登記在被上訴人名下，以利以
    被上訴人名義辦理銀行貸款，然銀行貸款仍應由上訴人自行
    繳納。前案判決認定兩造間就系爭房地成立借名登記契約關
    係，有前案判決書影本為證（見原審卷第103至111頁、第13
    5至143頁），並經本院調閱前案卷宗審核屬實（見本院卷第
    119 頁），上訴人對系爭協議書性質為借名登記契約乙節亦
    無爭執（見原審卷第99、131頁），依前述說明，本件自得
    類推適用民法第546條第1項規定。　
　⒊被上訴人主張上訴人自106年12月起迄今均未再轉帳償還玉山
    銀行貸款，由其陸續以現金存入玉山銀行貸款帳戶繳納，另
    代墊房屋稅、地價稅及火險費，於扣除上訴人已匯入部分結
    算金額後，系爭代墊款之時間及金額詳如附表所示之事實，
    有被上訴人提出之存摺封面、內頁影本、房屋稅及地價稅繳
    費證明書、臺灣產物保險股份有限公司住宅火災及地震基本
    保險單暨保費收據、玉山銀行貸款交易明細查詢在卷可證（
    見原審卷第27頁、第33至69頁、第347至359頁、第387至399
    頁），並有上訴人於105年11月30日匯款4,522元至被上訴人
    上開帳戶內之交易明細資料為憑（見原審卷第37頁、第298
    頁），應屬可採。系爭房地為上訴人借名登記在被上訴人名
    下，仍由上訴人實際管理使用，且依系爭協議書第8條約定
    ，上訴人應自行負擔銀行貸款，則被上訴人本於系爭協議書
    之借名登記契約關係，主張類推適用民法第546條第1項規定
    ，請求被上訴人給付系爭代墊款本息，洵屬有據。
　⒋上訴人雖辯稱已清償部分代墊款，並提出96年至104年間地價
    稅繳納證明書、96年至105年間房屋稅繳納證明書及玉山銀
    行帳戶明細為證（見原審卷第273至291頁、第297至299頁）
    ，惟被上訴人係請求系爭房地自105年至110年間之地價稅、
    自106年至110年間之房屋稅及108年至110年間之火險費，且
    上訴人除前述105年11月30日匯款4,522元予被上訴人以外，
    最末1筆匯款予被上訴人之玉山銀行帳戶交易記錄，即為106
    年11月28日之匯款，亦經被上訴人扣除而未予請求，上訴人
    提出之前述資料核與被上訴人本件請求之項目並無相同重疊
    之情形，而上訴人請求調閱系爭房地自105年起至110年間之
    地價稅、房屋稅繳納資料，僅能查得業已繳納之資料，無法
    查得稅款為何人繳納乙節，有臺北市稅捐稽徵處文山分處11
    1年6月22日函及所附之繳納證明書在卷可稽（見本院卷第10
    5至118頁），上訴人復未能舉證業已清償系爭代墊款之事實
    ，故上訴人前述辯解，要無可採。
　㈢被上訴人依系爭協議書第12條約定，得請求上訴人給付懲罰
    性違約金10萬元：
　⒈按違約金得區分為損害賠償預定性質違約金及懲罰性違約金
    ，前者將應賠償之數額予以約定，亦即一旦有債務不履行情
    事發生，即不待舉證證明其所受損害係因債務不履行所致及
    損害額之多寡，均得按約定違約金請求債務人支付。後者之
    違約金係以強制債務之履行為目的，確保債權效力所定之強
    制罰，故如債務人未依債之關係所定之債務履行時，債權人
    無論損害有無，皆得請求，且如有損害時，除懲罰性違約金
    ，更得請求其他損害賠償。　
　⒉系爭協議書第12條約定：有違反本協議書第7、8之方，願意
    付懲罰性違約金10萬元整（見原審卷第22頁）。上訴人違反
    系爭協議書第8條約定，自106年12月起迄今均未按時繳納玉
    山銀行貸款乙節，已詳如前述，則被上訴人據此請求上訴人
    給付懲罰性違約金10萬元，自屬有據。　
　⒊上訴人雖辯稱被上訴人於簽約過程中有多處違法，竟再次違
    法爭訟，自不得請求違約金云云，然未能具體說明兩造簽約
    過程有何非法情形，致系爭協議書第12條約定不生效力，並
    舉證以實其說，要無可採。至上訴人雖援引前案判決而為主
    張，然前案事件係被上訴人依系爭協議書第9條約定及買賣
    契約法律關係，請求上訴人將系爭房地遷讓點交，業經本院
    調閱前案卷宗審核無誤，核與被上訴人本件之訴訟標的顯非
    同一，無重複起訴之問題，上訴人亦表明不再抗辯重複起訴
    （見本院卷第137頁），上訴人主張未合法授權張傳代理出
    售系爭房地云云，實與本件無涉，上訴人請求調閱其與張傳
    間之相關刑事卷宗云云，亦無必要，均附此敘明。　　　　
六、綜上所述，被上訴人依系爭協議書第7、8條約定、類推適用
    民法第546條第1項規定，請求上訴人給付如附表所示之系爭
    代墊款本息（自支出時起之利息），另依系爭協議書第12條
    約定，請求上訴人給付懲罰性違約金10萬元，均屬正當，應
    予准許。從而原審為上訴人此部分敗訴之判決，並無不合。
    上訴論旨指摘原判決此部分不當，求予廢棄改判，為無理由
    ，應駁回上訴。
七、本件事證已臻明確，兩造其餘之攻擊或防禦方法及所用之證
    據，經本院斟酌後，認為均不足以影響本判決之結果，爰不
    逐一論列，附此敘明。
八、據上論結，本件上訴為無理由，依民事訴訟法第449條第1項
    、第78條，判決如主文。
中　　華　　民　　國　　111 　年　　8 　　月　　30　　日
                  民事第二十五庭
                        審判長法  官  謝碧莉
                              法  官  楊惠如
                              法  官  林俊廷
正本係照原本作成。
如不服本判決，應於收受送達後20日內向本院提出上訴書狀，其
未表明上訴理由者，應於提出上訴後20日內向本院補提理由書狀
（均須按他造當事人之人數附繕本）上訴時應提出委任律師或具
有律師資格之人之委任狀；委任有律師資格者，另應附具律師資
格證書及釋明委任人與受任人有民事訴訟法第466條之1第1項但
書或第2項所定關係之釋明文書影本。如委任律師提起上訴者，
應一併繳納上訴審裁判費。
中　　華　　民　　國　　111 　年　　8 　　月　　31　　日
  　　　　　　　　　　　  　　書記官  高瑞君